---
title: "Análise de dados - Irisa"
output:
  pdf_document: default
  html_document: default
date: "2025-04-29"
---

```{r setup, message=FALSE}

library(readxl)
library(psych)
library(kableExtra)
library(gt)
library(knitr)
library(dplyr)
library(tidyr)
library(tidyverse)
library(nparLD)
library(nparcomp)
library(rstatix)
library(effectsize)

irisa <- read_excel("~/PedroOP/dados_Pedro.xlsx", sheet = 2)
irisa <- as.data.frame(irisa[-3])
head(irisa)
```

## **Descriptives statistics**

```{r descritivas_tabela, tidy=TRUE, tidy.opts=list(width.cutoff=70)}
# Pacotes são carregados no setup

colunas_interesse_nomes <- c("Grupo", "Idade", "Sexo", "Estatura (m)",
                             "Massa Corporal (Kg) Avaliação 1", "IMC avaliação 1",
                             "IDATE-E_Sessão 1_Pré", "PANAS-SESSÃO 1_Pré_AFETO NEGATIVO",
                             "PANAS-SESSÃO 1_Pré_AFETO POSITIVO")

descritivas_gt <- irisa %>%
  dplyr::select(all_of(colunas_interesse_nomes)) %>%
  mutate(Grupo = factor(Grupo), Sexo = factor(Sexo)) %>%
  group_by(Grupo) %>%
  summarise(
    N = n(), Idade_Media = mean(Idade, na.rm = TRUE), Idade_DP = sd(Idade, na.rm = TRUE),
    Estatura_Media = mean(`Estatura (m)`, na.rm = TRUE), Estatura_DP = sd(`Estatura (m)`, na.rm = TRUE),
    Massa_Media = mean(`Massa Corporal (Kg) Avaliação 1`, na.rm = TRUE), Massa_DP = sd(`Massa Corporal (Kg) Avaliação 1`, na.rm = TRUE),
    IMC_Media = mean(`IMC avaliação 1`, na.rm = TRUE), IMC_DP = sd(`IMC avaliação 1`, na.rm = TRUE),
    IDATE_Media = mean(`IDATE-E_Sessão 1_Pré`, na.rm = TRUE), IDATE_DP = sd(`IDATE-E_Sessão 1_Pré`, na.rm = TRUE),
    PANAS_Neg_Media = mean(`PANAS-SESSÃO 1_Pré_AFETO NEGATIVO`, na.rm = TRUE), PANAS_Neg_DP = sd(`PANAS-SESSÃO 1_Pré_AFETO NEGATIVO`, na.rm = TRUE),
    PANAS_Pos_Media = mean(`PANAS-SESSÃO 1_Pré_AFETO POSITIVO`, na.rm = TRUE), PANAS_Pos_DP = sd(`PANAS-SESSÃO 1_Pré_AFETO POSITIVO`, na.rm = TRUE),
    Sexo_M_N = sum(Sexo == "M", na.rm = TRUE), Sexo_F_N = sum(Sexo == "F", na.rm = TRUE),
    .groups = 'drop'
  ) %>%
  mutate(
    Sexo_Total_N = Sexo_M_N + Sexo_F_N,
    Sexo_M_Perc = ifelse(Sexo_Total_N > 0, (Sexo_M_N / Sexo_Total_N) * 100, 0),
    Sexo_F_Perc = ifelse(Sexo_Total_N > 0, (Sexo_F_N / Sexo_Total_N) * 100, 0)
  )

descritivas_formatadas <- descritivas_gt %>%
  mutate(
    `Idade` = paste0(sprintf("%.2f", Idade_Media), " (", sprintf("%.2f", Idade_DP), ")"),
    `Estatura (m)` = paste0(sprintf("%.2f", Estatura_Media), " (", sprintf("%.2f", Estatura_DP), ")"),
    `Massa Corporal (Kg) Avaliação 1` = paste0(sprintf("%.2f", Massa_Media), " (", sprintf("%.2f", Massa_DP), ")"),
    `IMC avaliação 1` = paste0(sprintf("%.2f", IMC_Media), " (", sprintf("%.2f", IMC_DP), ")"),
    `IDATE-E_Sessão 1_Pré` = paste0(sprintf("%.2f", IDATE_Media), " (", sprintf("%.2f", IDATE_DP), ")"),
    `PANAS-SESSÃO 1_Pré_AFETO NEGATIVO` = paste0(sprintf("%.2f", PANAS_Neg_Media), " (", sprintf("%.2f", PANAS_Neg_DP), ")"),
    `PANAS-SESSÃO 1_Pré_AFETO POSITIVO` = paste0(sprintf("%.2f", PANAS_Pos_Media), " (", sprintf("%.2f", PANAS_Pos_DP), ")"),
    `Sexo (Masc)` = paste0(Sexo_M_N, " (", sprintf("%.1f", Sexo_M_Perc), "%)"),
    `Sexo (Fem)` = paste0(Sexo_F_N, " (", sprintf("%.1f", Sexo_F_Perc), "%)"),
    N = as.character(N)
  ) %>%
  dplyr::select(
    Grupo, N, `Idade`, `Estatura (m)`, `Massa Corporal (Kg) Avaliação 1`,
    `IMC avaliação 1`, `IDATE-E_Sessão 1_Pré`, `PANAS-SESSÃO 1_Pré_AFETO NEGATIVO`,
    `PANAS-SESSÃO 1_Pré_AFETO POSITIVO`, `Sexo (Masc)`, `Sexo (Fem)`
  )

descritivas_transposta <- descritivas_formatadas %>%
  pivot_longer(
    cols = -Grupo,
    names_to = "Metrica",
    values_to = "Valor" # Coluna de valores é "Valor"
  ) %>%
  pivot_wider(
    names_from = Grupo,
    values_from = Valor # <-- ESPECIFICA A COLUNA CORRETA
  )

kable(
  descritivas_transposta,
  format = "pipe",
  caption = "", # Removido caption aqui para usar texto markdown abaixo
  col.names = c("Métrica", "Grupo 1", "Grupo 2"),
  align = 'l'
)

```
##### *Valores para métricas contínuas apresentados como Média (DP). DP = Desvio Padrão. Valores para Sexo apresentados como N (%).*

#### **Verificação sobre a distribuição dos dados**

Dividindo os dados por grupo e testando a normalidade das variáveis

```{r, normalidade, tidy=TRUE, tidy.opts=list(width.cutoff=70)}
grupo1_data <- irisa[irisa$Grupo == 1, ] # Seleciona linhas onde Grupo é 1, e todas as colunas
grupo2_data <- irisa[irisa$Grupo == 2, ] # Seleciona linhas onde Grupo é 2, e todas as colunas

variaveis_numericas_teste <- c("Idade",
                               "Estatura (m)",
                               "Massa Corporal (Kg) Avaliação 1",
                               "IMC avaliação 1",
                               "IDATE-E_Sessão 1_Pré",
                               "PANAS-SESSÃO 1_Pré_AFETO NEGATIVO",
                               "PANAS-SESSÃO 1_Pré_AFETO POSITIVO")

# --- Teste para o Grupo 1 ---

resultados_shapiro_grupo1 <- lapply(variaveis_numericas_teste, function(nome_var) {
  dados_coluna <- grupo1_data[[nome_var]]
  dados_coluna_limpos <- na.omit(dados_coluna)
  if (length(dados_coluna_limpos) >= 3) {
    tryCatch({
      shapiro.test(dados_coluna_limpos)
    }, error = function(e) {
      list(statistic = NA, p.value = NA, method = paste("Erro no Shapiro-Wilk para", nome_var, ":", e$message))
    })
  } else {
    list(statistic = NA, p.value = NA, method = paste("Shapiro-Wilk: Pontos de dados insuficientes (<3) para", nome_var))
  }
})

names(resultados_shapiro_grupo1) <- variaveis_numericas_teste

# --- Teste para o Grupo 2 ---

# Repetir o processo para o grupo 2
resultados_shapiro_grupo2 <- lapply(variaveis_numericas_teste, function(nome_var) {
  dados_coluna <- grupo2_data[[nome_var]]
  dados_coluna_limpos <- na.omit(dados_coluna)
  if (length(dados_coluna_limpos) >= 3) {
    tryCatch({
      shapiro.test(dados_coluna_limpos)
    }, error = function(e) {
      list(statistic = NA, p.value = NA, method = paste("Erro no Shapiro-Wilk para", nome_var, ":", e$message))
    })
  } else {
    list(statistic = NA, p.value = NA, method = paste("Shapiro-Wilk: Pontos de dados insuficientes (<3) para", nome_var))
  }
})
names(resultados_shapiro_grupo2) <- variaveis_numericas_teste

# --- Visualizar os Resultados ---

tabela_shapiro_g1 <- data.frame(
  Variavel = names(resultados_shapiro_grupo1),
  W_Statistic = sapply(resultados_shapiro_grupo1, function(x) ifelse(is.list(x) && !is.null(x$statistic), x$statistic, NA)),
  P_Value = sapply(resultados_shapiro_grupo1, function(x) ifelse(is.list(x) && !is.null(x$p.value), x$p.value, NA)),
  row.names = NULL # Remover nomes de linha automáticos
)

tabela_shapiro_g2 <- data.frame(
  Variavel = names(resultados_shapiro_grupo2),
  W_Statistic = sapply(resultados_shapiro_grupo2, function(x) ifelse(is.list(x) && !is.null(x$statistic), x$statistic, NA)),
  P_Value = sapply(resultados_shapiro_grupo2, function(x) ifelse(is.list(x) && !is.null(x$p.value), x$p.value, NA)),
  row.names = NULL
)

tabela_shapiro_combinada <- left_join(
  tabela_shapiro_g1,
  tabela_shapiro_g2,
  by = "Variavel",           
  suffix = c("_G1", "_G2")   
)

# Selecionar e Renomear colunas para a tabela final 
tabela_shapiro_formatada <- tabela_shapiro_combinada %>%
  dplyr::select(
    Variavel,
    W_Statistic_G1, P_Value_G1,
    W_Statistic_G2, P_Value_G2
  ) %>%
  rename(
    "W Grupo 1" = W_Statistic_G1,
    "p Grupo 1" = P_Value_G1,
    "W Grupo 2" = W_Statistic_G2,
    "p Grupo 2" = P_Value_G2
  )


kable(
  tabela_shapiro_formatada,
  format = "pipe",  # Formato bom para visualização no console 
  digits = 3,       # Número de casas decimais para os valores W e p
  caption = "Resultados do Teste de Normalidade Shapiro-Wilk por Grupo",
  # col.names pode ser omitido se você usou rename() como acima,
  # caso contrário, use para definir os cabeçalhos:
  # col.names = c("Variável", "W Grupo 1", "p Grupo 1", "W Grupo 2", "p Grupo 2")
  align = c('l', 'c', 'c', 'c', 'c') # Alinhamento: l=left, c=center, r=right
)



```

##### *Apenas estatura e Afetos negativos  não seguem uma distribuição normal.*

```{r}
tabela_contingencia <- table(irisa$Sexo, irisa$Grupo)
fisher.test(tabela_contingencia)
```
##### *Não existe diferença estatisticamente significativa sobre quantidade de pessoas de cada sexo em cada grupo.*

```{r, tidy=TRUE, tidy.opts=list(width.cutoff=70)}

irisa <- irisa %>% mutate(Grupo = factor(Grupo))

# Definir as variáveis
vars_teste_t <- c("Idade", "Massa Corporal (Kg) Avaliação 1", "IMC avaliação 1",
                  "IDATE-E_Sessão 1_Pré", "PANAS-SESSÃO 1_Pré_AFETO POSITIVO")
vars_teste_wilcoxon <- c("Estatura (m)", "PANAS-SESSÃO 1_Pré_AFETO NEGATIVO")

# Inicializar a lista
resultados_testes <- list()

# --- Loop Teste t ---
for (variavel in vars_teste_t) {
  formula_teste <- as.formula(paste0("`", variavel, "` ~ Grupo"))

  teste_t_resultado <- irisa %>%
    rstatix::t_test(formula = formula_teste, var.equal = FALSE) 

  resultados_testes[[variavel]] <- data.frame(
    Variavel = variavel,
    Teste = "T-test",
    Estatistica = paste0("t(", round(teste_t_resultado$df, 2), ") = ", round(teste_t_resultado$statistic, 2)),
    P_Value = teste_t_resultado$p
  )
}

# --- Loop Wilcoxon ---
for (variavel in vars_teste_wilcoxon) {
  formula_teste <- as.formula(paste0("`", variavel, "` ~ Grupo"))

  wilcox_test_resultado <- irisa %>%
    rstatix::wilcox_test(formula = formula_teste)

  resultados_testes[[variavel]] <- data.frame(
    Variavel = variavel,
    Teste = "Mann-Whitney",
    # Usar a estatística e p-valor do wilcox_test
    Estatistica = paste0("W = ", wilcox_test_resultado$statistic),
    P_Value = wilcox_test_resultado$p
  )
}

# Combinar todos os resultados 
tabela_resultados_finais <- bind_rows(resultados_testes)

#Gerar a tabela com kable 
kable(
  tabela_resultados_finais,
  format = "pipe",
  digits = 3,
  caption = "Resultados dos Testes de Comparação entre Grupos",
  col.names = c("Variável", "Teste Aplicado", "Estatística", "Valor-p"),
  align = c('l', 'l', 'c', 'c'),
  rownames = FALSE 
)


```

##### *Não existe diferença estatisticamente significativa entre os grupos no tempo 1.*



#### **Teste sobre a distribuição dos dados entre as variáveis de interesse no tempo "pós"**

##### *As variáveis de IDATE en todos os grupos seguem uma distribuição normal, o que não verdade para as outras variáveis.* 

```{r}
#IDATE
shapiro.test(grupo1_data$`IDATE-E_Sessão 1_Pré`)
shapiro.test(grupo1_data$`IDATE-E_Sessão 1_Pós`)
shapiro.test(grupo2_data$`IDATE-E_Sessão 1_Pré`)
shapiro.test(grupo2_data$`IDATE-E_Sessão 1_Pós`)

#PANAS Positivos
shapiro.test(grupo1_data$`PANAS-SESSÃO 1_Pré_AFETO POSITIVO`)
shapiro.test(grupo1_data$`PANAS-SESSÃO 1_Pós_AFETO POSITIVO`)
shapiro.test(grupo2_data$`PANAS-SESSÃO 1_Pré_AFETO POSITIVO`)
shapiro.test(grupo2_data$`PANAS-SESSÃO 1_Pós_AFETO POSITIVO`)

#PANAS Negativos
shapiro.test(grupo1_data$`PANAS-SESSÃO 1_Pré_AFETO NEGATIVO`)
shapiro.test(grupo1_data$`PANAS-SESSÃO 1_Pós_AFETO NEGATIVO`)
shapiro.test(grupo2_data$`PANAS-SESSÃO 1_Pré_AFETO NEGATIVO`)
shapiro.test(grupo2_data$`PANAS-SESSÃO 1_Pós_AFETO NEGATIVO`)

```
## **ANOVAs fatoriais de medidas repetidas**

### **IDATE-E**

```{r, IDATE_df, tidy=TRUE, tidy.opts=list(width.cutoff=70)}
names(irisa)[names(irisa) == "Código"] <- "ID"


data_long_idate <- irisa %>%
  dplyr::select(
    ID, Grupo,
    `IDATE-E_Sessão 1_Pré`, `IDATE-E_Sessão 1_Pós`
  ) %>%
  pivot_longer(
    cols = c(`IDATE-E_Sessão 1_Pré`, `IDATE-E_Sessão 1_Pós`), 
    names_to = c(".value", "Tempo"), 
    names_pattern = "(.*)_(Pré|Pós)$",
    values_to = "Score" 
                        
  ) %>%
  rename(Score = `IDATE-E_Sessão 1`) %>%
  mutate(
    Tempo = case_when(
      Tempo == "Pré" ~ 1,
      Tempo == "Pós" ~ 2,
      TRUE ~ NA_real_
    ),
    ID = as.numeric(ID)
  ) %>%
  filter(!is.na(Score))

str(data_long_idate)

```

##### *A ANOVA paramétrica não encontrou efeito da interação entre grupo e tempo nos escores para IDATE, apenas dentro dos grupos (pré e pós). *

```{r}
anova_idate_param <- anova_test(
  data = data_long_idate,
  dv = Score,            # Variável dependente
  wid = ID,              # Identificador do sujeito 
  between = Grupo,       # Fator entre-grupos
  within = Tempo,        # Fator intra-sujeitos 
  effect.size = "ges",   # Generalized Eta Squared
  type = 3               # Tipo III SS
)

get_anova_table(anova_idate_param)


```
##### **Se quiser vasculhar dentros dos grupos, ambos tiveram diminuição estatisticamente significativa**

```{r, post_hoc, tidy=TRUE, tidy.opts=list(width.cutoff=70)}
posthoc_grupo_por_tempo <- data_long_idate %>%
  group_by(Grupo) %>% 
  t_test(Score ~ Tempo, paired = TRUE, var.equal = FALSE) %>% # Teste t 
  adjust_pvalue(method = "bonferroni") # Ajusta p-valor para os 2 testes 

print(posthoc_grupo_por_tempo)
```
### **PANAS** Afetos negativos

##### **O mesmo aconteceu para PANAS, utilizando a ANOVA não paramétrica**

```{r}
data_long_panas_neg <- irisa %>%
  dplyr::select(
    ID, Grupo,
    `PANAS-SESSÃO 1_Pré_AFETO NEGATIVO`, `PANAS-SESSÃO 1_Pós_AFETO NEGATIVO`
  ) %>%
  pivot_longer(
    cols = -c(ID, Grupo),
    names_to = "Nome_Original",
    values_to = "Score"
  ) %>%
  mutate(
    Tempo = case_when(
      grepl("_Pré_", Nome_Original, fixed = TRUE) ~ 1,
      grepl("_Pós_", Nome_Original, fixed = TRUE) ~ 2,
      TRUE ~ NA_real_
    ),
    Variavel = "PANAS_AFETO NEGATIVO",
    ID = as.numeric(ID)
  ) %>%
dplyr::select(ID, Grupo, Variavel, Tempo, Score) %>%
filter(!is.na(Score) & !is.na(Tempo))


mod_panas_neg <- nparLD(formula = Score ~ Tempo * Grupo,
                        data = data_long_panas_neg,
                        subject = data_long_panas_neg$ID, 
                        description = FALSE
                        )
summary(mod_panas_neg)
plot(mod_panas_neg)
```

##### **Dá pra "vasculhar" também. Verifica-se que em ambos os grupos houve uma diminuição estatisticamente significativa**

```{r}

data_long_panas_neg1 <- data_long_panas_neg[data_long_panas_neg$Grupo == 1, ] 
data_long_panas_neg2 <- data_long_panas_neg[data_long_panas_neg$Grupo == 2, ] 

posthoc_2x1_inter <- npar.t.test.paired(Score ~ Tempo, data_long_panas_neg1, 
                                        conf.level = 0.95, 
                                        alternative = c("two.sided"), plot=F)
summary(posthoc_2x1_inter)

posthoc_2x1_contr <- npar.t.test.paired(Score ~ Tempo, data_long_panas_neg2, 
                                        conf.level = 0.95, 
                                        alternative = c("two.sided"),plot=F)
summary(posthoc_2x1_contr)
```

## **PANAS** Afetos positivos 

```{r}
data_long_panas_pos <- irisa %>%
  dplyr::select(
    ID, Grupo,
    `PANAS-SESSÃO 1_Pré_AFETO POSITIVO`, `PANAS-SESSÃO 1_Pós_AFETO POSITIVO`
  ) %>%
  pivot_longer(
    cols = -c(ID, Grupo),
    names_to = "Nome_Original",
    values_to = "Score"
  ) %>%
  mutate(
    Tempo = case_when(
      grepl("_Pré_", Nome_Original, fixed = TRUE) ~ 1,
      grepl("_Pós_", Nome_Original, fixed = TRUE) ~ 2,
      TRUE ~ NA_real_
    ),
    Variavel = "PANAS_AFETO POSITIVO",
    ID = as.numeric(ID)
  ) %>%
dplyr::select(ID, Grupo, Variavel, Tempo, Score) %>%
filter(!is.na(Score) & !is.na(Tempo))


mod_panas_pos <- nparLD(formula = Score ~ Tempo * Grupo,
                        data = data_long_panas_pos,
                        subject = data_long_panas_pos$ID, 
                        description = FALSE
                        )
summary(mod_panas_pos)
plot(mod_panas_pos)
```
**Dá pra vasculhar também e verificar que em ambos os grupos houve uma diminuição estatisticamente significativa**

```{r}

data_long_panas_pos1 <- data_long_panas_pos[data_long_panas_pos$Grupo == 1, ] 
data_long_panas_pos2 <- data_long_panas_pos[data_long_panas_pos$Grupo == 2, ] 

posthoc_2x1_inter <- npar.t.test.paired(Score ~ Tempo, data_long_panas_pos1, 
                                        conf.level = 0.95, 
                                        alternative = c("two.sided"), plot=F)
summary(posthoc_2x1_inter)

posthoc_2x1_contr <- npar.t.test.paired(Score ~ Tempo, data_long_panas_pos2, 
                                        conf.level = 0.95, 
                                        alternative = c("two.sided"),plot=F)
summary(posthoc_2x1_contr)
```

#### **Análise feita por Frederico Pedrosa**

```{r}
sessionInfo()
```

